【裁判字號】    90,上易,87
【裁判日期】    900517
【裁判案由】    業務過失傷害
【裁判全文】
臺灣高等法院高雄分院刑事判決          九十年度上易字第八七號
    上  訴  人  台灣高雄地方法院檢察署檢察官
    上  訴  人
    即  被  告  甲○○
    選任辯護人  吳建勛  律師
                吳賢明
                游雪莉
右上訴人等因被告業務過失傷害案件，不服臺灣高雄地方法院八十九年度易字第二九
四０號中華民國八十九年十月卅一日第一審判決（起訴案號：臺灣高雄地方法院檢察
署八十九年度偵字第五三四九號），提起上訴，本院判決如左：
      主      文
上訴駁回。
      事      實
一、甲○○係位於高雄市苓雅區○○○路一二○巷十三號「聖禧企業股份有限公司」
    （以下簡稱聖禧公司）之負責人，經營五金、鐵材、油漆、電器材料、有關油漆
    及室內裝潢工程承包業、冷作電焊工程承包業務、金屬建材批發業等業務，為從
    事業務之人，並自民國八十八年十月二十六日起，僱用乙○○擔任該公司「ＣＮ
    Ｃ」火焰切割員，擔任依照圖型、操作機械切割鐵板之切割工作。甲○○為勞工
    安全衛生法所稱之雇主，本應注意對防止爆炸性、發火性等物質引起之危害，應
    有符合標準之必要安全衛生設備，並明知該公司為承裝鐵塊等物，會將空鐵桶切
    割充當容器使用，而雇主對於有危險物或有油類、可燃性粉塵等其他危險物存在
    之虞之配管、儲槽、油桶等容器，從事熔接、熔斷或使用明火之作業或有發生火
    花之虞之作業，應事先清除該等物質，並確認無危險之虞，始得丙勞工從事該等
    作業，以避免發生氣爆，造成生命危險，而依客觀情形，亦無不能注意之情事，
    竟疏未注意，不僅未依規定設置安全衛生設備，且於油漆業務使用大量松香水溶
    劑後，未將該殘留松香水溶劑之空鐵桶加以清除乾淨，即隨意擱置於工廠內。嗣
    於八十八年十一月十九日下午三時許，因該公司員工許明雄為承裝鐵塊，缺少容
    器盛裝，乃依甲○○之子林裕翔之指示，將放置在廠房門口之前開未清除殘留松
    香水溶劑之五十加侖空鐵桶，交給乙○○以乙炔熔切，惟於乙○○進行切割時，
    因乙炔熔切產生之火焰熔穿該空鐵桶，造成殘留之松香水蒸氣產生氣爆，乙○○
    因此受有身體最嚴重灼傷、臉頭部、雙上肢、胸部二至三度、佔體表百分之五十
    等傷害，預後還需二至三年作復健、重建及雷射手術，惟其顏面五官部分，預後
    無法恢復原有外貌，其眼、口、鼻處會遺有傷疤攣縮，仍需繼續接受治療，對於
    乙○○之身體顯已達重大不治及難治之傷害。
二、案經乙○○訴請臺灣高雄地方法院檢察署檢察官偵查起訴。
    理  由
一、訊之上訴人即被告甲○○固坦承其係聖禧公司之負責人，有於右揭時地雇用告訴
    人乙○○擔任從事ＣＮＣ火焰切割員，且乙○○因切割上開鐵桶而發生氣爆，以
    致受有上開傷害等事實，惟矢口否認有業務過失傷害致重傷之犯行，辯稱：乙○
    ○在伊公司內係從事ＣＮＣ火焰切割工作，伊並未叫乙○○切割鐵桶，況該等裝
    松香水之鐵桶，均有「嚴禁煙火」之標誌，伊亦曾說明要切割鐵桶時，要先聞桶
    子有無味道，以確認是否為松香水，乙○○是從業人員，應該知悉，其未先聞即
    予切割亦有過失，況伊當日並不在現場，也未曾授權伊子指示乙○○切割，自不
    能要伊負責云云。經查：
  （一）右揭事實，業據告訴人乙○○於偵審中指訴綦詳，並有長庚紀念醫院於八十
        九年二月十五日出具之診斷證明書一紙附卷可稽，且乙○○係因使用乙炔切
        割許明雄所交予之殘留松香水之空鐵桶始發生氣爆而受傷一節，亦據證人即
        原聖禧公司員工許明雄於偵查中證稱：「因為我需要鐵桶盛裝已經鋸好的鐵
        塊，案發當日老板不在場，我詢問其兒子是否要拿桶子來裝，他說要，然後
        叫我到後面拿空桶子交給乙○○切割，我不知該桶子內剩有松香水，我不知
        之前該桶子曾裝有松香水，我就依照老板之子指示去拿桶子，交給楊男切割
        ，我就離開現場，回到工作崗位，經十幾分鐘之後，就聽到爆炸聲音」等語
        甚明（見偵查卷第四十四頁反面）。而乙○○於八十八年十一月十九日進入
        長庚醫院灼傷病房時，經診斷為最重灼傷、臉頸部、雙上肢、胸部二至三度
        、百分之五十灼傷，病情嚴重，生命垂危，期間經多次清瘡及植皮手術，並
        控制敗血症後，於八十九年一月四日病情穩定出院，預後約須三至五年之時
        間長期復健治療，及繼續整型重建手術，以恢復其肢體功能；又乙○○預後
        還需二至三年作復健、重建及雷射手術，依其狀況若恢復正常，應僅可恢復
        至可工作之程度，至於其顏面五官部分，預後無法恢復至原有外貌，其眼、
        口、鼻處會遺有傷疤攣縮，仍需繼續接受治療等情，亦據財團法人長庚紀念
        醫院高雄分院分別以八十九年三月三十一日（89）長庚院高字第○七七三號
        函、八十九年九月六日（89）長庚院高字第二八一六號函各一件載敘甚明。
        是告訴人乙○○因前開切割殘留松香水之空鐵桶造成氣爆所受之傷害，顯屬
        刑法第十條第四項第六款所規定之重大不治及難治之傷害，而達重傷害之程
        度。
  （二）按「雇主對於防止爆炸性、發火性等物質引起之危害，應有符合標準之必要
        安全衛生設備；又「雇主對於有危險物或有油類、可燃性粉塵等其他危險物
        存在之虞之配管、儲槽、油桶等容器，從事熔接、熔斷或使用明火之作業或
        有發生火花之虞之作業，應事先清除該等物質，並確認無危險之虞」，勞工
        安全衛生法第五條第一項、勞工安全衛生設施規則第一百七十三條分別定有
        明文。本件經送請行政院勞工委員會南區勞動檢查所檢查結果，認為被告對
        於勞工乙○○進行使用乙炔熔切殘存有少量松香水空鐵桶之作業，未事先清
        除松香水，違反前開勞工安全衛生法第五條第一項及勞工安全衛生設施規則
        第一百七十三條規定，有該所八十九年五月二十三日八九南檢製字第五二四
       九五號函一件在卷可按，足證被告於工廠內隨意擱置殘存有松香水之空鐵桶
        ，未事先加以清除，並確認無危險之虞，且未設置防止爆炸性物質引起之危
        害之安全衛生設備，被告本應注意勞工衛生安全規定，又非不能注意，竟疏
        於注意將之加以清除，其有業務上過失，至為灼然。
  （三）況被告曾要求聖禧公司員工以乙炔器切割空鐵桶，充為盛裝公司產品或切割
        物之容器一節，已據告訴人乙○○於偵查中指稱：「之前前任師傅就曾有切
        割該桶子了，我剛去時，也有切割過這種桶子」等語在卷（見偵查卷第十八
        頁反面），核與證人即原聖禧公司員工許明雄於偵審中到庭證述：「（問：
        之前老板有無叫楊男切割類似桶子？）有，老板曾叫我拿過桶子給他切割，
        連同爆炸事件是第二次‧‧‧‧」、「我任職時間，老板曾叫我拿桶子給楊
        男切割過一次，另一次是其子叫我拿的」（見偵查卷第四十四頁反面、第四
        十五頁）、「‧‧‧之前被告曾經叫我拿工廠前面的鐵桶給告訴人乙○○切
        割過一次，‧‧‧‧老闆叫我拿的那一次，他是直接指明桶子叫我拿去切割
        ‧‧‧」（見原審八十九年八月二十九日審判筆錄），及證人即原聖禧公司
        之火焰切割員高健嚴於偵查中證稱：「我離職前二個禮拜，乙○○他來公司
        任職，準備接我的職務」、「（問：在公司擔任時，老板有無拿鐵桶叫你切
        割過？）有的，是相片中那種鐵桶，但不是藍色的」、「（問：切割做何用
        ？）裝我們切割後或公司生產的產品」（見偵查卷第五十頁反面、第五十一
        頁）等情相符，且經被告於原審審理時坦認：「前次我指示他的，因我知道
        有的有危險的，才會指示他」等語甚明（見原審八十九年八月二十九日審判
        筆錄），再衡諸常情，如非依照指示，公司員工自無可能擅自切割公司所有
        之鐵桶，足徵告訴人指稱被告曾要求伊從事切割空鐵桶，洵屬非虛，該公司
        既曾要求勞工切割空鐵桶，則證人許明雄所稱上開交由告訴人切割而發生氣
        爆之空鐵桶係依被告之子林裕翔之指示，尚符常情，應無誣陷之理，證人林
        裕翔於偵查中否認有指示證人許明雄將上開空鐵桶交予告訴人切割云云，顯
        無可採。是被告自難僅因其於右揭事發時不在現場，且該鐵桶非其指示切割
        ，即謂該切割鐵桶係告訴人乙○○個人之行為。
  （四）被告雖又辯稱該等空鐵桶均有標誌「嚴禁煙火」字樣，且其曾向員工說明要
        切割鐵桶時，要先聞桶子有無味道，以確認是否為松香水，乙○○是從業人
        員，未聞鐵桶即予切割，亦有過失云云，然證人許明雄於偵審中分別證稱：
        「有，老板曾叫我拿過桶子給他（指乙○○）切割，連同爆炸事件是第二次
        ，第一次的桶子是放在工廠內，但不知裝何物，沒有標明，第二次與第一次
        桶子外觀均沒有標明任何警告標誌，也沒有寫任何字」、「（問：你第二次
        拿給楊男切割的桶子外觀有無標誌『嚴禁煙火』？）都沒有，放在外面（工
        廠內附近）之桶子均無標誌」（見偵查卷第四十四頁反面、第四十五頁）、
        「‧‧‧‧本案發生時，我所拿的是藍色的桶子，本案氣爆的桶子上面應該
        沒有字，紅色的是裝機油，我不知道松香水是裝在什麼桶子裏」、「放在工
        廠裡面前面的桶子，我沒注意有無寫字，但漆紅色的上面有寫英文字，表示
        是機油」、「放在工廠裡面的桶子，就如照片所示，當時我拿給告訴人乙○
        ○的桶子，就是這種桶子，我不記得我拿給告訴人乙○○的桶子上是否有如
        照片所示桶子上的標誌」、「我沒有注意本案鐵桶是否有嚴禁煙火的標誌，
       因我的機台還在動‧‧‧‧」（見原審八十九年八月二十九日審判筆錄）等
        語在卷，其既記得紅色鐵桶有標明機油之英文字樣，如藍色鐵桶有標誌「嚴
        禁煙火」字樣，自無反不記得之理，況本案偵查時，距案發時間非久，印象
        自較深刻，再參以證人高健嚴於偵查中所述：「（問：鐵桶外頭有無標示『
        嚴禁煙火』？）新的鐵桶才有，舊鐵桶就看不出來」等語（見偵查卷第五十
        頁反面），足認證人許明雄於偵查中所述，該等鐵桶並無標誌「嚴禁煙火」
        字樣，應可採信，被告辯稱伊有將鐵桶分開置放，並標明「嚴禁煙火」字樣
        云云，委無可採。又證人許明雄、高健嚴分別證稱：「‧‧‧我不知道該桶
        子內剩有松香水，我不知之前該桶子曾裝有松香水，我就依照老板之子指示
        去拿桶子，交給楊男切割，‧‧‧」（見偵查卷第四十四頁反面）、「‧‧
        ‧紅色的是裝機油，我不知道松香水是裝在什麼桶子裏」（見原審八十九年
        八月二十九日審判筆錄）、「（問：知否鐵桶裝何物？）不曉得，但我猜是
        油類」、「（問：切割鐵桶時，老板有無指示如何切割？）沒有，只叫我們
        要小心切割，我們均用氧乙炔器切割」（見偵查卷第五十頁反面）等語，足
        徵被告並未告知公司勞工從事切割空鐵桶時，應先注意是否有殘存松香水。
        縱鐵桶上原標有「嚴禁煙火」字樣，但鐵桶內容物已空時，是否仍禁煙火，
        被告顯未對員工提出說明或警告。
  （五）又縱該切割鐵桶係勞工個人之行為，惟身為雇主之被告，既係從事油漆業務
        ，又於原審審理時供承：「前次我指示他的，因我知道有的有危險的，才會
        指示他」（見原審八十九年八月二十九日審判筆錄）等語，可知其對於油漆
        業務所使用之松香水溶劑，係具有爆炸性之物質，知之甚稔，則其對於該物
        質所能引起之任何危害，依規定應設置符合標準之必要安全設備，並有責任
        將殘留有松香水之空鐵桶，事先加以清除，且確認無危險之後，方可擱置於
        工廠內，否則如未加清除即隨意擱置，極有可能為勞工誤取使用而發生危險
        ，其既未將之事先加以清除，並確認無危險，即將之置於工廠內，再縱如其
        所言，有告知公司勞工要小心切割空鐵桶，並須先聞味道，以確定是否為殘
        留松香水之空鐵桶，亦僅是強將判別空鐵桶安全性之責任諉由勞工自行負責
        ，尚難即謂其無業務上之過失。
 （六） 被告於本院又辯稱：伊工廠牆上貼有一告示牌，其內容為：「凡高危險性切
        割作業未經上級許可不可任意操作，違者自行負責」，且於案發前已張貼，
        告訴人未向被告請示，擅自切割松香油桶導致爆炸，自難令伊負擔刑責云云
        。惟查上開告示牌，於本案發生之前，並未見張貼於本件被告工廠內，顯見
        於本案發生之後，被告始予張貼等情，除據告訴人指述明確，並據原聖禧公
        司員工即證人洪永昌、高健嚴於本院調查中結證屬實，是被告上開辯解，亦
        無可取。本件事證明確，被告之犯行，堪以認定。
二、被告係聖禧公司之負責人，為從事業務之人，因業務上之過失致被害人受有顏面
    五官無法恢復之重傷害，核其所為，係犯刑法第二百八十四條第二項之業務過失
    傷害致重傷罪。原審因而適用刑法第二百八十四條第二項、第四十一條，罰金罰
    鍰提高標準條例第一條前段、第二條之規定，並審酌被告之過失程度、被害人所
    受之傷害難以回復、犯罪後迄未與被害人達成和解，及案發後猶多方飾詞卸責，
    未見悔意，量刑本不宜輕，惟念其並無前科，有臺灣高等法院被告全國前案紀錄
    表附卷可稽，素行尚佳等一切情狀，量處有期徒刑六月，並諭知如易科罰金，以
    三百元折算一日。經核原判決認事用法並無不合，量刑亦屬適度，被告上訴意旨
    ，仍執前詞，否認犯罪，指摘原判決不當，為無理由。公訴人上訴意旨，指摘原
    判決量刑過重不當，亦無理由，應予駁回。
據上論結，應依刑事訴訟法第三百六十八條，判決如主文。
本案經檢察官沈紹嘉到庭執行職務。
中    華    民    國      九十      年       五       月       十七     日
                              臺灣高等法院高雄分院刑事第三庭
                                  審判長法官  莊秋桃
                                        法官  陳中和
                                        法官  謝宏宗
右正本證明與原本無異。
不得上訴。
                                      書記官  陳靖華
中    華    民    國      九十      年       五       月       十八     日
附錄：本判決論罪科刑法條：
刑法第二百八十四條第二項
從事業務之人，因業務之過失傷害人者，處一年以下有期徒刑、拘役或一千元以下罰
金。致重傷者，處三年以下有期徒刑、拘役或二千元以下罰金。
    Ａ


司法院資訊處製作；財團法人民間司法改革基金會備份。
